【裁判字號】    98,消債抗,31
【裁判日期】    980417
【裁判案由】    更生程序
【裁判全文】
臺灣嘉義地方法院民事裁定            98年度消債抗字第31號
抗  告  人  甲○○
代  理  人  蘇慶良律師
上列當事人聲請消費者債務清理更生事件，對於民國98年3月10
日本院97年度消債更字第390號裁定提起抗告，本院合議庭裁定
如下：
    主  文
抗告駁回。
抗告程序費用新臺幣壹仟元由抗告人負擔。
    理  由
一、原裁定意旨略以：抗告人95年度平均每月收入新臺幣（下同
    ）33,836元、96年度平均每月收入35,523元，且抗告人自陳
    其97年平均每月收入22,270元，則抗告人每月收入扣除前揭
    必要10,300元，95年度每月尚餘23,536元、96年度每月尚餘
    25,223元、97年度月尚餘11,970元。而抗告人與中國信託商
    業銀行協商時，該銀行要求債務人分117期，每月繳款6千元
    乙節，亦有中國信託商業銀行97年12月9日陳報狀在卷可證
    。是抗告人依銀行提出之協商條件，並非清債不能，其拒絕
    銀行協商，執為本件更生聲請，即與消費者債務清理條例係
    在使不得已陷於經濟上困境之消費者，有重建復甦機會之立
    法目的不符，故抗告人聲請更生，應予駁回等語。
二、抗告意旨略以：
（一）抗告人2名弟弟王崇宇、王崇安雖正值壯年並有工作收入
      ，惟各自亦背負有約20萬元、16萬元之助學貸款、銀行卡
      債與私人借貸等債務，此部分抗告人曾於97年11月24日陳
      報狀陳明，惟原審未察，僅以稅務機關財產所得明細表為
      憑據，即據而認定抗告人2名弟弟有能力負擔父母扶養費
      之全額，計算上顯有違誤。
（二）抗告人從事之工作，須透過手機與公司、客戶聯繫公務，
      而手機通訊費用，公司認定已含括於已支付之薪資當中，
      不另行補助。是抗告人支出手機通訊費1,000元乃工作所
      必須，並非奢華浪費。
（三）抗告人現時每月雖有固定收入22,270元，惟扣除生活必要
      費用17,000元後，可自由支配之所得僅餘約5,000元。況
      抗告人與最大債權銀行中國信託商業銀行（下簡稱中信銀
      ）進行前置協商時，工作並不穩定，為一短期約聘之工讀
      生，中信銀當時提出之每月償還6,000元計畫，顯已超過
      抗告人經濟能力所能負荷之範圍。
三、按債務人不能清償債務或有不能清償之虞者，得依本條例所
    定更生或清算程序，清理其債務。債務人對於金融機構因消
    費借貸、自用住宅借款、信用卡或現金卡契約而負債務，在
    聲請更生或清算前，應提出債權人清冊，以書面向最大債權
    金融機構請求協商債務清償方案，並表明共同協商之意旨。
    又聲請更生或清算不合程式或不備其他要件者，法院應以裁
    定駁回之，但其情形可以補正者，法院應定期間先命補正，
    消費者債務清理條例第3條、第151條第1項、第8條分別定有
    明文。經查：
（一）抗告人負欠金融機構之金額為1,222,014元，而於申請前
      置協商程序中，最大債權銀行中信銀提供117期、利率3%
      、月繳6,000元之還款方案，惟抗告人方面每月僅願繳納
      3,000元，雙方協商不成立等情，有更生聲請狀、前置協
      商不成立通知書、中信銀陳報狀在卷可稽。
（二）抗告人每月維持最低生活水準之必要支出：
   1、按消費者債務清理條例之立法意旨，乃在於幫助陷於經濟
      上困境之債務人，得藉由更生或清算程序，走出經濟困境
      ，避免走向絕路，實現憲法所保障之生命權，其並非在幫
      助債務人保持其舊有之生活水平，或幫助債務人履行其法
      定扶養義務。因此在考量所謂之「生活必要性支出」，自
      以維持一般人最低生活水平所需為準，而在扶養費支出之
      考量，亦應以實際上確有受扶養必要之支出為準，其與法
      定扶養義務自當加以區別，合先敘明。
   2、抗告人主張每月需支出房屋租金11,000元、膳食及交通費
      5,000元、手機費1,000元。則：
   (1)房屋租金11,000元：抗告人自陳其2名弟弟目前分別背負
      有約20萬元、16萬元之助學貸款、銀行卡債私人借貸等債
      務，故自其返回嘉義與父母同住後，原由2名弟弟幫忙負
      擔之房租即改由抗告人負擔。惟查，抗告人2名弟弟王崇
      宇、王崇安分別係71年6月間、72年7月間生，正值壯年，
      有抗告人所提供之戶籍謄本在卷可按。且王崇宇95年度薪
      資所得375,480元，平均每月31,290元，96年度薪資所得
      368,876元，平均每月30,739元；王崇安95年度亦有薪資
      所得140,360元，有工作能力，亦有稅務電子閘門財產所
      得調件明細表在卷為憑，2人皆足以負擔扶養義務。抗告
      人之弟雖分別負有約20萬元、16萬元之債務，然抗告人本
      人更負有1,222,014元之鉅額債務，兩相比較，抗告人之
      弟所負債務數額均遠較抗告人為少，則抗告人超出自身能
      力範圍超額支付房租，已損及抗告人全體債權人合法正當
      之受償利益，自不得准予列計為必要支出。又抗告人另陳
      王崇宇已遭裁員，無法支付房租云云，然此部分未見抗告
      人提出任何事證，且縱使抗告人此部分所陳為真，惟抗告
      人與其父母及弟王崇安同住，而父母現年分別為53、54歲
      ，非無謀生能力之人，亦應負擔此部分房租之支出，是若
      依此計算，房租11,000元由抗告人及其父母、弟王崇安4
      人均攤後，抗告人應支付僅為2,750元，是原審列抗告人
      此部分之支出5千元，並無不當。故本院認抗告人應以承
      租1人居住之房屋，房租以每月5千元計算，方為適當。逾
      此則非屬必要支出，不予准許。
   (2)膳食及交通費5,000元：此部分之支出尚屬合理，准予列
      計為每月必要之支出。
   (3)手機費1,000元：抗告人自陳每月需手機費1千元，惟未見
      提出任何單據以實其說，亦未具體陳明有何個人因素（例
      如：業務上、工作上需要），以致每月電話費需1千元始
      能維持個人基本生活需求，僅空言業務上與公司、客戶聯
      繫確有必要。本院參酌聲請人職業上業務之需求、手機通
      訊非不可替代性、維持一般人最低生活水平之必要以及聲
      請人履約期間需儉樸適當控制支出等情，認聲請人每月手
      機通訊費以300元為適當。逾此請求則非屬必要支出，不
      予准許。
   3、以上房屋租金5,000元、膳食及交通費5,000元、手機費30
      0元，合計為10,300元，此為抗告人每月生活上之必要支
      出。
（三）抗告人是否有不能清償債務之情事？
   1、抗告人95年平均每月收入33,836元，96年平均每月收入35
      ,523元，且自陳其97年平均每月收入為22,270元，此經抗
      告人於原審更生償還計畫草案內自陳在案。則即便採計最
      符合現狀，亦對抗告人最有利之97年平均每月收入，抗告
      人每月收入22,270元，扣除協商條件每月應繳金額6,000
      元，每月尚餘16,270元，抗告人剩餘之所得顯然足以支付
      其生活必要費用之10,300元，並有餘裕支出其他生活費用
      。綜上計算，抗告人顯非不能支應債權銀行所同意之還款
      方案期付6,000元。是抗告人尚非不能清償其債務。抗告
      人如認原協商方案履行導致生活費用緊縮或有其他不適當
      情形，自仍可再循協商途徑謀求解決。
   2、次按所謂債務人不能清償債務者，係指債務人欠缺清償資
      力，對於已屆清償期，且已受請求之債務之全部或主要部
      分，可預見其為一般且繼續的不能清償之財產狀態之謂。
      抗告人抗告理由雖稱與銀行協商時任職短期約聘工讀生，
      故中信銀所提清償條件非當時經濟情況所能負擔，惟抗告
      人之後已覓得其他待遇、穩定性更高之工作，故此誠僅係
      一時清償困難，尚非不能清償債務。又債務人之財產價值
      是否足堪清償其債務，除參酌債務人不動產之有無及價值
      為認定外，尚須考量債務人之其他財產、信用、能力等情
      。經查，抗告人現負債務總額為1,222,014元，抗告人固
      有負債，但依抗告人現每月平均所得22,270元、每月必要
      支出費用為10,300元、每月得提出11,970元清償債務等情
      ，抗告人僅需8年餘之清償期間，積極財產即可超過消極
      財產價額，足認抗告人並無不能清償債務情事。末查抗告
      人為68年11月24日生，乃29歲之青年人，倘依勞動基準法
      第54條第1項第1款強制退休年齡為60歲之規定，其工作年
      齡尚有將近31年之久，堪認抗告人仍有清償債務之能力，
      現僅係一時支付困難，尚非一般且繼續不能清償之財產狀
      態。從而，抗告人並無債務有不能清償債務或有不能清償
      之虞情形，核與前揭聲請更生要件不合。
四、綜上所述，原法院審酌抗告人之收支、財產狀況，以抗告人
    聲請更生不備實質要件，駁回其聲請，於法並無不合。抗告
    意旨猶執前詞指摘原裁定不當，求予廢棄另為裁定，為無理
    由，應予駁回。
五、抗告人其餘主張暨舉證，經審酌結果，認與裁定結果不生影
    響，爰不一一論述。
六、據上論結，本件抗告為無理由，依消費者債務清理條例第15
    條，民事訴訟法第495條之1第1項、第449條第1項、第95條
    、第78條，裁定如主文。
中    華    民    國    98    年    4     月    17    日
                  民事第一庭  審判長法  官  林世芬
                                    法  官  柯月美
                                    法  官  馮保郎
以上正本係照原本作成。
本裁定不得再抗告。
中    華    民    國    98    年     4    月    17    日
                                    書記官  王立梅


司法院資訊處製作；財團法人民間司法改革基金會備份。
